ACORDAO-COMPLETO-2319629

ACÓRDÃO 3886/2019 ATA 20/2019 - SEGUNDA CÂMARA

VISTOS, relatados e discutidos estes autos de Tomada de Contas Especial instaurada pelo Ministério do Meio Ambiente (MMA) em desfavor de Ângelo Fabiam Duarte Thomas, prefeito do município de Giruá - RS entre 2009 e 2016, em razão da impugnação total das despesas do Convênio MMA/FNMA 010/2010, Siconv 751071, celebrado por aquele órgão e pelo Fundo Nacional do Meio Ambiente (FNMA) com o referido ente federado, cujo objeto era promover a recuperação ambiental dos rios Giruazinho e Santo Cristo, visando à melhoria ambiental e da qualidade de vida da população;
ACORDAM os Ministros do Tribunal de Contas da União, reunidos em Sessão da 2ª Câmara, ante as razões expostas pelo Relator, e com fundamento nos arts. 1º, inciso I; 12, § 3º; 16, inciso III, alíneas b e c e § 2; 19, parágrafo único; e 23, inciso III, da Lei 8.443/1992, em:
9.1. julgar irregulares as contas do Sr. Ângelo Fabiam Duarte Thomas e condená-lo ao pagamento das quantias especificadas, fixando-lhe o prazo de 15 (quinze) dias, a contar da notificação, para que comprove, perante o Tribunal (art. 214, III, "a", do Regimento Interno do TCU) , o recolhimento do valor aos cofres do Fundo Nacional do Meio Ambiente (FNMA) , devidamente atualizado e acrescido dos juros de mora pertinentes, calculados a partir das datas discriminadas, até a data do efetivo recolhimento, na forma da legislação em vigor, descontado os valores recolhidos:
	DATA
	VALOR (R$) 
	DÉBITO/CRÉDITO

	30/12/2010
	58.252,80
	DÉBITO

	30/12/2010
	77.005,90
	DÉBITO

	30/12/2010
	52.456,95
	DÉBITO

	30/12/2010
	67.228,00
	DÉBITO

	30/12/2010
	2.445,00
	CRÉDIDO

	10/04/2013
	150.985,62
	CRÉDITO

9.2. aplicar ao Sr. Ângelo Fabiam Duarte Thomas a multa prevista no art. 57 da Lei 8.443/1992, c/c o art. 267 do Regimento Interno, no valor de R$ 20.000,00 (vinte mil reais) , e fixar o prazo de 15 (quinze) dias, a contar da notificação, para comprovar, perante o Tribunal (art. 214, inciso III, alínea "a", do Regimento Interno) , o recolhimento da dívida aos cofres do Tesouro Nacional, atualizada monetariamente desde a data deste Acórdão até a do efetivo recolhimento, se for paga após o vencimento, na forma da legislação em vigor;
9.3. autorizar, antecipadamente, caso seja requerido, o pagamento das dívidas decorrentes em até 36 (trinta e seis) parcelas mensais e consecutivas, nos termos do art. 26 da Lei 8.443/1992, c/c o art. 217 do Regimento Interno do TCU, fixando-se o vencimento da primeira parcela em 15 (quinze) dias, a contar do recebimento da notificação, e o das demais a cada 30 (trinta) dias, devendo incidir sobre cada uma os encargos devidos, na forma prevista na legislação em vigor, alertando os responsáveis que a falta de comprovação do recolhimento de qualquer parcela importará o vencimento antecipado do saldo devedor, nos termos do art. 217, § 2º, do Regimento Interno do TCU;
9.4. autorizar, desde logo, nos termos do art. 28, inciso II, da Lei 8.443/1992, a cobrança judicial das dívidas, caso não atendidas as notificações;
9.5. encaminhar cópia da presente deliberação ao Procurador-Chefe da Procuradoria da República no Estado do Rio Grande do Sul, nos termos do § 3º do art. 16 da Lei 8.443/1992, c/c o § 7º do art. 209 do Regimento Interno do TCU, para ajuizamento da ações civis e penais cabíveis.

Tomada de Contas Especial instaurada pelo Ministério do Meio Ambiente (MMA) em desfavor de Ângelo Fabiam Duarte Thomas, prefeito do município de Giruá  RS entre 2009 e 2016, em razão da impugnação total das despesas do Convênio MMA/FNMA 010/2010, Siconv 751071, celebrado por aquele órgão e pelo Fundo Nacional do Meio Ambiente (FNMA) com o referido ente federado, cujo objeto era promover a recuperação ambiental dos rios Giruazinho e Santo Cristo, visando à melhoria ambiental e da qualidade de vida da população.

Segunda Câmara

Município de Giruá - RS.

3. Interessados/Responsáveis:
3.1. Interessado: Fundo Nacional do Meio Ambiente (CNPJ 37.115.375/0004-50).
3.2. Responsável: Ângelo Fabiam Duarte Thomas (CPF XXX.654.760-XX).

Augusto Nardes (na Presidência).

13.1. Ministros presentes: Augusto Nardes (na Presidência), Aroldo Cedraz (Relator) e Raimundo Carreiro.
13.2. Ministro que alegou impedimento na Sessão: Augusto Nardes (na Presidência).
13.3. Ministro-Substituto convocado: André Luís de Carvalho.

ACORDAO-COMPLETO-2417767

Acórdão 8300/2020 - Segunda Câmara

AROLDO CEDRAZ

Trata-se de Tomada de Contas Especial instaurada pelo Ministério do Meio Ambiente (MMA) em desfavor de Ângelo Fabiam Duarte Thomas, prefeito do município de Giruá - RS entre 2009 e 2016, em razão da impugnação total das despesas do Convênio MMA/FNMA 010/2010, (Siconv 751071) , celebrado por aquele órgão e pelo Fundo Nacional do Meio Ambiente (FNMA) com o referido ente federado, cujo objeto era promover a recuperação ambiental dos rios Giruazinho e Santo Cristo, visando à melhoria ambiental e da qualidade de vida da população.
2.	No âmbito deste Tribunal, após regular tramitação, a Secretaria de Controle Externo no Estado do Rio Grande do Sul (SEC-RS) analisou, no mérito, o feito, cuja instrução, por esclarecedora, reproduzo abaixo como parte deste Relatório (Peças 116 e 117) :
"[...] HISTÓRICO 
O Convênio MMA/FNMA 010/2010 foi firmado em 21/12/2010 (peça 3, p. 50 a 85) e publicado no DOU de 29/10/2010 (peça 3, p. 86) .
Conforme disposto na cláusula terceira do Termo de Convênio, foram previstos R$ 264.939,65 para a execução do objeto, dos quais R$ 254.943,65 seriam repassados pelo concedente e R$ 9.996,00 corresponderiam à contrapartida.
Os recursos federais foram transferidos em 4 parcelas, mediante as ordens bancárias 2010OB800176, 177, 178 e 179, nos valores de, respectivamente, R$ 58.252,80, R$ 77.005,90, R$ 52.456,95, e R$ 67.228,00, emitidas em 30/12/2010. Os recursos foram creditados na conta específica em 4/1/2011 (peça 3, p. 152) .
O ajuste vigeu no período de 27/12/2010 a 29/6/2012, e previa a apresentação da prestação de contas até 27/9/2012, conforme cláusula quinta do instrumento, o qual foi, por fim, alterado "de ofício" pelo Ministério do Meio Ambiente (peça 3, p. 270 a 295) .
Com amparo na delegação de competência do Ministro-Relator, foi promovida a citação do Sr. Ângelo Fabiam Duarte Thomas, mediante o Ofício nº 1559/2015-TCU/SECEX-RS, datado de 9/12/2015 (peça 12) . 
O responsável tomou ciência do ofício que lhe foi remetido, conforme documento constante da peça 13, tendo apresentado, intempestivamente, suas alegações de defesa, conforme documentação integrante das peças 14 e 15.  
O ex-Prefeito foi ouvido, embora que extemporaneamente, em decorrência da reprovação integral do objeto do Convênio 10/2010.
Inicialmente, o responsável informou que ajuizou a ação ordinária nº 5000050-89.2015.4.04.7105, onde pedia para prestar contas ao convênio nº 751071/2010 e, ao final, ter a aprovação final da prestação de contas.
Em seu documento (peça 15) , além do recebimento e do acolhimento de suas alegações de defesa, o responsável também solicitou o arquivamento ou suspensão desta tomada de contas especial até o julgamento do processo que tramita na 1ª Vara Federal de Santo Ângelo/RS.
Tal solicitação não pode ser atendida, uma vez que o TCU possui jurisdição e competências próprias, estabelecidas pela Constituição Federal e pela sua Lei Orgânica, e que, por força do princípio da independência das instâncias, não obsta a sua atuação o fato de tramitar, no âmbito do Poder Judiciário, ação penal ou civil versando sobre o mesmo assunto.
Assim, passou-se a analisar, na instrução à peça 23, de maneira objetiva, os demais elementos que o ex-prefeito trouxe em sua defesa, os quais foram dispostos de forma ordenada, de acordo cada etapa do projeto vinculado ao convênio em tela, conforme reproduzido a seguir:
13. Etapa 1.1 - Plantio de espécies nativas na encosta dos rios Giruazinho e Santo Cristo 
14. Afirma o responsável, em suas alegações de defesa, que o plano de trabalho previa o plantio de 180.000 mudas de árvores nativas nas encostas dos rios Giruazinho e Santo Cristo e que, apesar disso, foi realizado o plantio 108.000 vegetais. 
15. Para confirmar este dado, traz laudos técnicos (peça 15, p. 30 a 35) com vistas a comprovar a quantidade de árvores efetivamente plantadas. Porém tais documentos, cujas cópias obtidas do Siconv encontram-se às peças 19 e 21, somente informam os locais, a técnica pela qual foi realizado o plantio e a situação das áreas reflorestadas à época. 
16. Na defesa apresentada, a quantidade de mudas plantadas é informada em laudo elaborado por técnico agrícola, cuja referência é feita à peça 5, p. 6 e 7, não tendo sido sua cópia anecada às alegações de defesa. Assim, buscou-se a íntegra desse documento junto ao Siconv, a qual encontra-se à peça 20. 
17. Apesar de os laudos técnicos apresentados não estarem acompanhados das respectivas Anotações de Responsabilidade Técnica - ART, constatou-se que a Sra. Maria Renir Prestes Zimmermann, responsável pelo laudo à peça 19, é profissional registrada no Conselho Regional de Biologia da 3ª Região (peça 17) e que o técnico agropecuário Michel Kochhann Lucas, autor do laudo à peça 20, está registrado no Conselho Regional de Engenharia do RS (peça 18) . 
18. Dessa forma, os documentos apresentados pelo ex-prefeito podem ser considerados para efeito de comprovação da execução parcial desta etapa do projeto, uma vez que elaborados por profissionais habilitados, não havendo, em princípio, indícios de má fé. 
19. Assim, discorda-se das conclusões dos técnicos do Fundo Nacional do Meio Ambiente - FNMA, expressas pela Nota Informativa nº 017/2013/GEPRO/FNMA/SECEX/MMA (peça 5, p. 62 a 65) e pela Nota Técnica nº 159/2013 (peça 5, p. 100 a 104) , que opinaram pela rejeição integral dessa etapa, pois ocorreu o plantio de boa parte das mudas previstas no projeto inicial, podendo ser observado no relatório à peça 22. 
20. Para efeito de quantificação do valor executado deste item do projeto, realizou-se a apropriação pela proporção da quantidade física de vegetais plantados, uma vez que não se encontrou, nos autos, discriminação do valor unitário despendido com o plantio.
21. Etapa 1.2 - Estruturação de um viveiro de mudas nativas 
22. Etapa concluída, conforme Nota Técnica nº 159/2013 (peça 5, p. 100 a 104) . 
23. Etapa 2.1 - Impressão de um folder de divulgação do lançamento do Projeto 
24. Etapa não executada, conforme Nota Informativa nº 017/2013/GEPRO/FNMA/SECEX/MMA (peça 5, p. 62 a 65) e informação do próprio responsável (peça 16, p. 9) . 
25. Etapa 2.2 - Impressão de uma cartilha de divulgação dos resultados do Projeto 
26. Etapa não executada, conforme Nota Informativa nº 017/2013/GEPRO/FNMA/SECEX/MMA (peça 5, p. 62 a 65) e informação do próprio responsável (peça 16, p. 9) . 
27. Etapa 2.3 - Elaboração de um vídeo sobre a realidade dos rios Santo Cristo e Giruazinho 
28. Apesar do responsável alegar que o vídeo havia sido utilizado em todos os encontros de formação e sensibilização do público-alvo do projeto, o FNMA, em sua Nota Informativa nº 017 e Nota técnica nº 159/2013, registrou que o vídeo encaminhado se tratava de uma filmagem de, aproximadamente, 15 minutos, com má qualidade visual, mostrando apenas imagens de nascentes e cursos d'água, não apresentando roteiro e conteúdo propostos no projeto, motivos pelos quais o produto não foi aceito. 
29. Assim, uma vez que esta unidade técnica não possui meios para avaliar a qualidade e o conteúdo daquele produto, acompanham-se os pareceres do FNMA, ou seja, considera-se a etapa não cumprida. 
30. Etapa 2.4 - Realização de trilhas ecológicas orientadas visando sensibilizar e informar a comunidade sobre a importância dos ecossistemas 
31. O ex-prefeito alega, em sua justificativa, que este subitem foi executado, porém não traz novos elementos além daqueles apresentados ao FNMA quando da reprovação da prestação de contas (peça 5, p. 135 a 146) , os quais foram reproduzidos nestas alegações de defesa (peça 16, p. 36 a 47) . 
32. A Nota Informativa nº 017/2013 traz, com base nas informações prestadas pelo convenente, que 15 das 24 trilhas previstas foram realizadas, ou seja, essa meta do projeto teve execução parcial. 
33. Assim, como não foram encontrados, nos autos, dados que indiquem que as atividades constantes dessa etapa do projeto foram integralmente executadas, acompanha-se a conclusão do FNMA. 
34. Para efeito de quantificação do valor executado deste item do projeto, realizou-se a apropriação pela proporção da quantidade de trilhas realizadas sobre a prevista. 
35. Etapa 2.5 - Apresentação de peças teatrais com a finalidade de sensibilizar ambientalmente a comunidade 
36. Etapa concluída, conforme Nota Informativa nº 017/2013. 
37. Etapa 2.6 - Realizar oficinas de reaproveitamento de materiais recicláveis 
38. Etapa concluída, conforme Nota Técnica nº 159/2013 (peça 5, p. 100 a 104) . 
39. Etapa 2.7: Realizar encontros de formação/sensibilização e de avaliação com o público-alvo 
40. O responsável cita, em sua defesa, que a Nota Informativa nº 017/2013 considera que somente 8, dos 12 encontros previstos foram realizados, enquanto que a Nota Técnica nº 159/2013 (peça 5, p. 103) informa que foram realizados 12 encontros, os quais não deveriam ser considerados, pois "não seria possível cumprirem com o objetivo de acompanhamento e monitoramento do projeto, uma vez que todos os encontros foram realizados no último mês de vigência do convênio, concomitantemente com as demais ações". 
41. Apesar das conclusões da área técnica do FNMA, entende-se que essa etapa foi concluída, uma vez que, quantitativamente, as ações propostas foram realizadas e que não estava indicado, no projeto aprovado (peça 2, p. 34) , o momento em que os encontros deveriam ser realizados. 
42. Etapa 3.1 - Cercamento da área da nascente do Rio Giruazinho 
43. Conforme informação do responsável a etapa não foi executada pois, por vedação legal, tal área não pode ser cercada. Dessa forma, o convenente não executou os serviços constantes deste subitem. 
44. À vista das alegações de defesa apresentadas pelo Sr. Ângelo Fabiam Duarte Thomas, elaborou-se o quadro que segue para maior entendimento da execução ou não das diversas etapas que compunham o objeto do convênio em tela, bem como da quantificação desses itens, relativamente aos recursos repassados pela União, uma vez que a contrapartida foi totalmente integralizada, conforme a Nota Técnica nº 159/2013 (peça 5, p. 100) : 
	Etapa
	Descrição
	Valor repassado pelo FNMA
	Valor executado
	Valor a devolver/débito

	1.1
	Plantio de espécies nativas na encosta dos rios Giruazinho e Santo Cristo
	143.392,50
	86.035,50 (1) 
	57.357,00

	1.2
	Estruturação de um viveiro de mudas nativas
	9.278,00
	9.278,00
	0,00

	2.1
	Impressão de um folder de divulgação do lançamento do projeto
	700,00
	0,00
	700,00

	2.2
	Impressão de uma cartilha de divulgação dos resultados do projeto
	6.900,00
	0,00
	6.900,00

	2.3
	Elaboração de um vídeo sobre a realidade dos rios Santo Cristo e Giruazinho
	4.000,00
	0,00
	4.000,00

	2.4
	Realização de trilhas ecológicas orientadas visando sensibilizar e informar a comunidade sobre a importância dos ecossistemas
	2.445,00
	1.528,13 (2) 
	916,87

	2.5
	Apresentação de peças teatrais com a finalidade de sensibilizar ambientalmente a comunidade
	15.000,00
	15.000,00
	0,00

	2.6
	Realizar oficinas de reaproveitamento de materiais recicláveis
	1.329,80
	1.329,80
	0,00

	2.7
	Realizar encontros de formação/sensibilização e de avaliação com o público-alvo
	4.670,35
	4.670,35
	0,00

	3.1
	Cercamento da área da nascente do Rio Giruazinho
	67.228,00
	0,00
	67.228,00

	Total
		254.943,65
	117.841,78
	137.101,87

Valores em R$ originais à data de 30/12/2010. 
 (1) 108.000 mudas plantadas das 180.000 previstas = 60,0% 
 (2) 15 trilhas executadas das 24 previstas = 62,5% 
45. Por fim, o responsável reconhece que algumas das etapas previstas no projeto não foram cumpridas, porém afirma que o objeto do convênio foi alcançado. Para corroborar essa afirmação, traz o laudo técnico datado de 28/12/2015, emitido pela agente licenciadora municipal (peça 15, p. 34 e 35) . 
46. Além disso, não há registro, nos autos, que os recursos do convênio não foram nele aplicados, sendo que o saldo da conta específica foi devolvido pelo município ao FNMA (peça 5, p. 203) .
O parecer concluiu pela rejeição parcial das alegações de defesa do Sr. Ângelo Fabiam Duarte Thomas e pela a fixação de novo e improrrogável prazo para recolhimento do débito a ele imputado, o que permitiria que as contas fossem julgadas regulares com ressalva, dando-lhe quitação, nos termos do § 4º do art. 202 do Regimento Interno do TCU.
A instrução teve pronunciamentos favoráveis da Subunidade e da Unidade Técnica (peças 24 e 25) .
O parecer do Ministério Público junto ao TCU (peça 26) divergiu, em parte, das conclusões da Secex-RS e opinou da seguinte forma:
16. Feitas essas considerações, com as devidas vênias, este representante do Ministério Público junto ao TCU manifesta-se no sentido de que as contas do responsável sejam julgadas irregulares, com fundamento no art. 16, inciso III, alíneas b e c, da Lei nº 8.443/92, condenando-o ao débito composto pelas parcelas demonstradas a seguir (peça 3, p. 96-97, e peça 6, p. 25) , bem como lhe seja aplicada a multa prevista no art. 57 do referido diploma legal: 
	DATA
	VALOR (R$) 
	DÉBITO/CRÉDITO

	30/12/2010
	58.252,80
	DÉBITO

	30/12/2010
	77.005,90
	DÉBITO

	30/12/2010
	52.456,95
	DÉBITO

	30/12/2010
	67.228,00
	DÉBITO

	10/04/2013
	1.933,49
	CRÉDITO

	10/04/2013
	149.052,13
	CRÉDITO

Em seu Despacho, o Relator identificou que a citação realizada ao responsável foi, na verdade, respondida pela Assessoria Jurídica do município de Giruá/RS, por meio de seu Assessor, Sr. Junior Guimarães de Almeida.
Dessa forma, a resposta à citação, de natureza pessoal, não foi trazida aos autos regularmente pelo responsável ou por procurador por ele constituído, mas por pessoa jurídica dele distinta e que não figura como parte deste processo.
Com propriedade, o Relator assim conclui seu Despacho:
Com o intuito de preservar a validade dos atos processuais praticados nestes autos e em homenagem aos princípios do contraditório e da ampla defesa, restituo os autos à Secretaria de Controle Externo no Estado do Rio Grande do Sul (Secex-RS) para que promova nova citação de Ângelo Fabiam Duarte Thomas e posterior exame de mérito desta Tomada de Contas Especial, esclarecendo ao prefeito que a sua responsabilização no presente processo de controle externo é de ordem pessoal.
Assim, os autos retornaram a esta Secretaria para nova citação do responsável, que foi realizada por meio do Ofício 0443/2017-TCU/SECEX-RS, de 26/5/2017 (peça 29) , tendo dele tomado ciência em 8/6/2017 (peça 30) .
O responsável solicitou prorrogação de prazo para apresentação de suas alegações de defesa (peça 31) , a qual foi atendida (peças 32 e 33) . Além disso, o ex-Prefeito e apresentou seus procuradores para atuarem na presente TCE (peça 36) .
As novas alegações de defesa foram apresentadas tempestivamente por meio das peças 38 e 43 a 113.
EXAME TÉCNICO
As alegações de defesa do responsável foram apresentadas pelos seus procuradores por meio dos documentos listados a seguir:
	Peça
	Conteúdo

	38
	Alegações de defesa

	43 
	NOTA INFORMATIVA nº 56/2014/FNMA/MMA

	44 
	Tela do Siconv

	45 a 63, 65 a 102, 109 a 112 
	Listas de presença dos cursos ministrados e fotografias das ações educativas, plantio de árvores, viveiro de mudas e caminhadas ecológicas

	64 
	Relatório Final

	103 
	Declaração da Secretária Municipal de Educação e Cultura Fátima Anise Rodrigues Ehlert

	104 
	Relatório de Execução Final, da Prefeitura Municipal de Giruá / RS

	105 
	Tela do Siconv

	106 
	Lei Municipal 4.403/2010, de 20/12/2010

	107 
	Relatório Técnico assinado pelo Fiscal de Meio Ambiente Pedro Duarte Neto, do departamento de Meio Ambiente de Giruá/RS

	108 
	Relatório Técnico de Maria Renir P. Zimmermann, de 30/3/2016

	113 
	Declaração da empresa AC Consultoria, assinada por Scheila Graziela Rigotti, comprovando a realização de 24 trilhas.

Por meio da peça 38, o responsável afirma que, dos dez itens do convênio, em apenas 4 há divergência entre o gestor e o Fundo Nacional do Meio Ambiente - FNMA. Tais divergências constituem-se das etapas 1.1 - Plantio de espécies nativas na encosta dos rios Giruazinho e Santo Cristo, 2.3 - Elaboração de um vídeo sobre a realidade dos rios Santo Cristo e Giruazinho, 2.4 Realização de trilhas ecológicas orientadas visando sensibilizar e informar a comunidade sobre a importância dos ecossistemas trilhas ecológicas e 2.7 - Realizar encontros de formação / sensibilização e de avaliação com o público-alvo.
Para tanto, traz documentos já constantes no processo de tomada de contas especial instaurado pelo Fundo Nacional do Meio ambiente e encaminhado a esta Corte de Contas.
Por fim, requer o recebimento das alagações de defesa e o acatamento de seus termos para que sejam aprovadas as contas do convênio em análise, ainda que com ressalva, mas sem imputação de débito.
Inicialmente, cabe ressaltar que a etapa 2.7 foi considerada concluída pela análise realizada na instrução à peça 23, enquanto que as etapas 1.2, 2.1, 2.2, 2.5, 2.6 e 3.1 remanesceram incontroversas. Assim, resta a discussão trazida nas alegações do responsável acerca, somente, das etapas 1.1, 2.3 e 2.4.
Para justificar a plena execução da etapa 1.1, o Sr. Ângelo Fabiam Thomas argumenta que um total de 180.000 mudas de árvores foi adquirido da empresa vencedora do processo licitatório e entregue à Prefeitura e que, efetivamente, nasce, vinga, se fortalece e prospera apenas uma em cada 5 a 7 mudas plantadas.
Segundo o responsável, o município de Giruá foi acometido por uma severa seca à época do plantio, fator que contribuiu para que milhares de espécies plantadas não se desenvolvessem ou morressem. Apesar disso, afirma que as áreas reflorestadas obtiveram cobertura vegetal satisfatória a partir da própria plantação de mudas e do desenvolvimento de vegetação natural espontânea. Para comprovar suas alegações, acosta laudos técnicos (peças 107 e 108) , os quais já foram analisados em instrução anterior neste processo.
O ex-Prefeito conclui, nesta etapa, que o Município aplicou todo o recurso previsto para o item de aquisição de mudas, na forma prevista no convênio, tendo sido efetivo no cumprimento do objeto, pois contribuiu para a recuperação das nascentes dos Rio Giruazinho e Santo Cristo.
Ocorre que, objetivamente, a meta desta etapa do convênio era o plantio de uma quantidade determinada de mudas, o que, de fato, não ocorreu, apesar da alegação que as áreas definidas no plano de trabalho obtiveram cobertura vegetal satisfatória.
Assim, mantém-se a análise discorrida nos parágrafos de 13 a 20, da peça 23, ou seja, apura-se o débito com base na diferença entre a quantidade proposta no plano de trabalho e a efetivamente executada no convênio.
Acerca da etapa 2.3, o ex-Prefeito faz referência ao vídeo produzido no âmbito do Convênio, porém tal elemento não se encontra acostado ao processo, contrariamente ao alegado em suas justificativas (peça 38, p. 21) .
 Dessa forma, uma vez que não há como ser realizada avaliação acerca do alcance finalístico ou da qualidade técnica desse material audiovisual, acompanham-se os pareceres do FNMA, os quais consideraram a etapa não cumprida. 
Relativamente à etapa 2.4, o responsável junta os documentos constantes da peça 113, dentre os quais se destacam as declarações da bióloga Scheila Graziela Rigotti - CRB 28614-03D (peça 114) , sócia administradora da empresa A C Consultoria Ltda. (CNPJ 09.400.691/0001-95) à época das assinaturas (peça 115) , as quais atestam a realização das 24 trilhas previstas no plano de trabalho do convênio.
Uma vez que não foram encontrados, nos autos, elementos que pudessem contrapor a realização das trilhas, pode-se considerar cumprida esta etapa do convênio.
Da mesma forma que o quadro constante no parágrafo 44 da instrução anterior (peça 23) , segue a apresentação do demonstrativo da execução ou não das diversas etapas que compunham o objeto do Convênio 010/2010 para fins de apuração do débito do responsável:
	Etapa
	Descrição
	Valor repassado pelo FNMA
	Valor executado
	Valor a devolver/débito

	1.1
	Plantio de espécies nativas na encosta dos rios Giruazinho e Santo Cristo
	143.392,50
	86.035,50 (1) 
	57.357,00

	1.2
	Estruturação de um viveiro de mudas nativas
	9.278,00
	9.278,00
	0,00

	2.1
	Impressão de um folder de divulgação do lançamento do projeto
	700,00
	0,00
	700,00

	2.2
	Impressão de uma cartilha de divulgação dos resultados do projeto
	6.900,00
	0,00
	6.900,00

	2.3
	Elaboração de um vídeo sobre a realidade dos rios Santo Cristo e Giruazinho
	4.000,00
	0,00
	4.000,00

	2.4
	Realização de trilhas ecológicas orientadas visando sensibilizar e informar a comunidade sobre a importância dos ecossistemas
	2.445,00
	2.445,00
	0,00

	2.5
	Apresentação de peças teatrais com a finalidade de sensibilizar ambientalmente a comunidade
	15.000,00
	15.000,00
	0,00

	2.6
	Realizar oficinas de reaproveitamento de materiais recicláveis
	1.329,80
	1.329,80
	0,00

	2.7
	Realizar encontros de formação/sensibilização e de avaliação com o público-alvo
	4.670,35
	4.670,35
	0,00

	3.1
	Cercamento da área da nascente do Rio Giruazinho
	67.228,00
	0,00
	67.228,00

	Total
		254.943,65
	118.758,65
	136.185,00

Valores em R$ originais à data de 30/12/2010.
 108.000 mudas plantadas das 180.000 previstas = 60,0%
CONCLUSÃO
Em face da análise promovida nos parágrafos 14 a 44 da peça 23, e 26 a 36 desta instrução, propõe-se rejeitar parcialmente as alegações de defesa apresentadas pelo Sr. Ângelo Fabiam Duarte Thomas, uma vez que não foram suficientes para sanear todas as irregularidades a ele atribuídas.
Os argumentos de defesa tampouco lograram afastar integralmente o débito imputado ao responsável. No tocante à aferição da ocorrência de boa-fé em sua conduta, conforme determina o mandamento contido no § 2º do art. 202 do RI/TCU, entende-se que constam dos autos elementos que permitem reconhecê-la, conforme parágrafos 45 e 46 da instrução anterior (peça 23) . 
Assim, em não havendo outra irregularidade nas presentes contas, propõe-se que sejam rejeitadas parcialmente as alegações de defesa do Sr. Ângelo Fabiam Duarte Thomas, fixando-lhe novo e improrrogável prazo para recolhimento da importância devida, acrescida de atualização monetária, ao cofre credor, conforme disposto no art. 202, § 3º, do RI/TCU.
PROPOSTA DE ENCAMINHAMENTO
Diante do exposto, submetemos os autos à consideração superior, propondo ao Tribunal:
a) rejeitar parcialmente as alegações de defesa apresentadas pelo Sr. Ângelo Fabiam Duarte Thomas (CPF XXX.654.760-XX) ;
b) fixar novo e improrrogável prazo de quinze dias, a contar da notificação, com fundamento no art. 12, §§ 1º e 2º, da Lei 8.443/1992 e art. 202, §§ 2º e 3º, do Regimento Interno, para que o Sr. Ângelo Fabiam Duarte Thomas efetue e comprove, perante este Tribunal, o recolhimento da quantia a seguir especificada aos cofres do Fundo Nacional do Meio Ambiente - FNMA, atualizada monetariamente a partir das datas indicadas até a data do efetivo recolhimento, na forma prevista na legislação em vigor;
	VALOR ORIGINAL (R$) 
	DATA DA OCORRÊNCIA

	136.185,00 (D) 
	30/12/2010

	150.985,62 (C) 
	10/4/2013

Valor atualizado até 23/3/2018: R$ 8.754,42 (oito mil, setecentos e cinquenta e quatro reais e quarenta e dois centavos) 
c) informar o Sr. Ângelo Fabiam Duarte Thomas de que a liquidação tempestiva do débito atualizado monetariamente saneará o processo e permitirá que as contas sejam julgadas regulares com ressalva, dando-se-lhe quitação, nos termos do § 4º do art. 202 do Regimento Interno do TCU, ao passo que a ausência dessa liquidação tempestiva levará ao julgamento pela irregularidade das contas, com imputação de débito a ser atualizado monetariamente e acrescido de juros moratórios nos termos do art. 19 da Lei 8.443/1992, bem como à aplicação da multa prevista no art. 57 da mesma Lei 8.443/1992.
	d) autorizar, desde logo, nos termos do art. 28, inciso II, da Lei 8.443/1992, a cobrança judicial da dívida caso não atendida a notificação. [...]".
3.	O Ministério Público junto a este Tribunal, no Parecer de Peça 118, apresenta a seguinte manifestação:
	"[...] Trata-se de tomada de contas especial instaurada pelo Fundo Nacional do Meio Ambiente (FNMA) em nome de Ângelo Fabiam Duarte Thomas, em razão da impugnação total das despesas do Convênio CV-010/2010, celebrado com o Município de Giruá/RS, tendo por objeto promover a recuperação ambiental dos rios Giruazinho e Santo Cristo, visando à melhoria ambiental e da qualidade de vida da população, com vigência no período de 27/12/2010 a 29/06/2012.
Por meio da instrução acostada à peça 23, a Secex-RS analisou as alegações de defesa apresentadas pelo prefeito Ângelo Fabiam Duarte Thomas, porém em nome do Município (peça 14) , e concluiu que a avença foi realizada parcialmente, conforme quadro abaixo reproduzido:
	Etapa
	Descrição
	Valor repassado 
	Valor executado
	Débito

	1.1
	Plantio de espécies nativas na encosta dos rios Giruazinho e Santo Cristo
	143.392,50
	86.035,50 (1) 
	57.357,00

	1.2
	Estruturação de um viveiro de mudas nativas
	9.278,00
	9.278,00
	0,00

	2.1
	Impressão de um folder de divulgação do lançamento do projeto
	700,00
	0,00
	700,00

	2.2
	Impressão de uma cartilha de divulgação dos resultados do projeto
	6.900,00
	0,00
	6.900,00

	2.3
	Elaboração de um vídeo sobre a realidade dos rios Santo Cristo e Giruazinho
	4.000,00
	0,00
	4.000,00

	2.4
	Realização de trilhas ecológicas orientadas visando sensibilizar e informar a comunidade sobre a importância dos ecossistemas
	2.445,00
	1.528,13 (2) 
	916,87

	2.5
	Apresentação de peças teatrais com a finalidade de sensibilizar ambientalmente a comunidade
	15.000,00
	15.000,00
	0,00

	2.6
	Realizar oficinas de reaproveitamento de materiais recicláveis
	1.329,80
	1.329,80
	0,00

	2.7
	Realizar encontros de formação / sensibilização e de avaliação com o público-alvo
	4.670,35
	4.670,35
	0,00

	3.1
	Cercamento da área da nascente do Rio Giruazinho
	67.228,00
	0,00
	67.228,00

	Total
		254.943,65
	117.841,78
	137.101,87

Valores em R$ originais à data de 30/12/2010. 
 (1) 108.000 mudas plantadas das 180.000 previstas = 60,0% 
 (2) 15 trilhas executadas das 24 previstas = 62,5%
Assim sendo, foi proposto pela unidade técnica, naquela oportunidade, rejeitar parcialmente as alegações de defesa e fixar novo e improrrogável prazo de quinze dias, a contar da notificação, para que o responsável efetuasse e comprovasse, perante este Tribunal, o recolhimento da quantia a seguir especificada aos cofres do Fundo Nacional do Meio Ambiente - FNMA, atualizada monetariamente a partir das datas indicadas até a data do efetivo recolhimento, na forma prevista na legislação em vigor, que representaria um débito de R$ 9.366,34, atualizado até 08/03/2016:
	VALOR ORIGINAL (R$) 
	DATA DA OCORRÊNCIA

	137.101,87 (D) 
	30/12/2010

	150.985,62 (C) 
	10/04/2013

Em meu pronunciamento anterior, divergi da unidade técnica apenas quanto à análise da etapa 1.1 - Plantio de espécies nativas na encosta dos rios Giruazinho e Santo Cristo [indicada como alínea "a", naquela ocasião], pelos seguintes motivos (peça 26) :
	10. Com relação à etapa citada na alínea 'a', a Secex/RS considerou que os laudos técnicos (peça 15, p. 30-35) acostados pelo responsável são suficientes para aceitar o plantio de 108.000 mudas. A unidade acostou cópias desses laudos extraídas do Siconv às peças 19/21. Foi acostado também relatório fotográfico à peça 22.
	11. Entendo, com as devidas vênias, não haver elementos suficientes para acatar, ainda que parcialmente, a execução da referida etapa. Primeiro, porque a execução se deu, em sua maior parte, fora da vigência da avença. Segundo, porque dois dos laudos técnicos foram emitidos um ano após o fim da vigência, por funcionários da própria Prefeitura, ainda que legalmente inscritos em seus respectivos conselhos profissionais. Entendo que os vínculos desses técnicos com o próprio Convenente reduzem significativamente o valor probante de tais laudos. Terceiro, porque o laudo emitido por Michel Kochhann Lucas, técnico em agropecuária, muito embora emitido em 01/10/2012, é extremamente sucinto, desprovido de detalhes descritivos da etapa executada. Faltam mapas ou imagens georreferenciadas capazes de comprovar a localização das áreas plantadas. Assim, entendo que tal documento é de reduzido valor probatório.
	12. Neste sentido, registro que o Concenente, em três oportunidades (peça 5, p. 37, 62-63 e 101) , inclusive quando analisou os mesmos laudos técnicos acostados com as alegações, manifestou-se no sentido dessa ausência de informações da metodologia utilizada e da localização dos plantios e área plantada por meio de mapas e imagens georreferenciadas, bem como sobre o envolvimento e comprometimento da comunidade e os resultados alcançados. O Concedente ressaltou, ainda, que o plantio foi executado fora da vigência do convênio, e 'há documentação demonstrando plantios ainda posteriores'. 
	13. Registro que o responsável foi informado sobre o resultado da análise do Concedente dessa documentação, inclusive sobre esses mesmos laudos (peça 5, p 78-80, 88-89, 118-119 e 124-125) . Contudo, não acostou novas informações.
	14. Assim, entendo que remanescem, como não executadas, as etapas referidas nas alíneas 'a', 'c', 'd', 'e', 'j', e executada parcialmente a etapa citada na alínea 'f'. Tais etapas do objeto que não foram executadas somam a quantia de R$ 223.137,37. Este é o dano ao erário.
	15. Entendo, ainda, não haver nos autos elementos para reconhecer a boa-fé do responsável. O reconhecimento de que algumas das etapas previstas no projeto não foram cumpridas, mas que o objeto do convênio foi alcançado (peça 15, p. 12) , não milita a seu favor. O responsável teve 18 meses para executar o objeto e somente o iniciou no último mês de vigência. Além disso, afirmou que foram plantadas 108.000 mudas, sem a devida comprovação, quando o previsto era o plantio de 180.000 mudas. Como considerar correta a afirmação de que o 'objeto do projeto foi devidamente cumprido', se pelo menos 40% (quarenta por cento) desse objeto não foi executado? Registro, ainda, a afirmação do responsável, datada de 19/09/2011, informando ao Concedente que o objeto estava em 'plena execução' (peça 3, p. 140) , na correspondência para solicitar prorrogação da vigência, sendo que, de acordo com técnico do FNMA, em monitoria de junho/2012, foi constatado plantio de apenas 4.000 mudas. Entendo que não há, portanto, elementos para reconhecer a boa-fé do responsável.
Por conseguinte, naquela oportunidade, manifestei-me no sentido de que as contas do responsável fossem julgadas irregulares, com fundamento no art. 16, inciso III, alíneas b e c, da Lei nº 8.443/92, condenando-o ao recolhimento do débito indicado [R$ 223.137,37], abatendo-se o valor ressarcido [R$ 150.985,62], e aplicando-lhe a multa prevista no art. 57 do referido diploma legal.
Não obstante, por intermédio do despacho de peça 27, foram os autos restituídos à Secex-RS para que promovesse nova citação de Ângelo Fabiam Duarte Thomas, tendo em vista que as alegações de defesa haviam sido apresentadas pelo Município de Giruá/RS e não pela pessoa física responsável nestas contas.
Em sua defesa, o responsável afirmou que dos 10 itens do convênio em apenas 4 havia divergência entre ele e o FNMA, que consistiam nas seguintes etapas:
1.1 - plantio de espécies nativas na encosta dos rios Giruazinho e Santo Cristo;
2.3 - elaboração de um vídeo sobre a realidade dos rios Santo Cristo e Giruazinho;
2.4 - realização de trilhas ecológicas orientadas visando sensibilizar e informar a comunidade sobre a importância dos ecossistemas;
2.7 - realização de encontros de formação/sensibilização e de avaliação com o público-alvo.
Em sua nova manifestação, a unidade técnica lembrou que a etapa 2.7 já havia sido considerada concluída pela análise realizada na instrução à peça 23, restando a discussão trazida nas alegações do responsável acerca, somente, das etapas 1.1, 2.3 e 2.4 (peça 116, p. 7) .
Após analisar a documentação encaminhada pelo responsável, a Secex-RS acolheu apenas as justificativas referentes à etapa 2.4, que considerou cumprida, mantendo, quanto às demais, o mesmo entendimento da instrução anterior e, ao final, a mesma proposta, apenas reduzindo do débito anterior a quantia de R$ 916,87, correspondente à referida etapa (vide quadro no item 2 deste parecer) .
Examinando os documentos encaminhados em face da nova citação, acompanho a análise da unidade técnica, de considerar executada a etapa 2.4.
Com relação aos demais aspectos tratados nestes autos, não tendo sido apresentados elementos capazes de elidir as irregularidades apontadas na manifestação anterior deste MP/TCU, ratifico a proposta formulada no parecer acostado à peça 26, com a diminuição do débito em R$ 916,87, no sentido de que as contas do responsável sejam julgadas irregulares, com fundamento no art. 16, inciso III, alíneas b e c, da Lei nº 8.443/92, condenando-o ao recolhimento do débito abaixo indicado e aplicando-lhe a multa prevista no art. 57 do referido diploma legal:
	DATA
	VALOR (R$) 
	DÉBITO/CRÉDITO

	30/12/2010
	222.220,50
	DÉBITO

	10/04/2013
	150.985,62
	CRÉDITO

[...]".
É o Relatório.

8.1. Fernando Zimmermann Prestes (70148/OAB-RS) e outros, representando Ângelo Fabiam Duarte Thomas.
8.2. João Carlos Garzella Michael (70793/OAB-RS) e outros, representando Prefeitura Municipal de Giruá - RS.

Subprocurador-Geral Paulo Soares Bugarin.

TOMADA DE CONTAS ESPECIAL. CONVÊNIO. RECUPERAÇÃO AMBIENTAL DOS RIOS. NÃO COMPROVAÇÃO DA BOA E REGULAR APLICAÇÃO DOS RECURSOS. CITAÇÃO. NÃO ACOLHIMENTO DAS ALEGAÇÕES DE DEFESA. JULGAMENTO PELA IRREGULARIDADE DAS CONTAS. DÉBITO. MULTA. COMUNICAÇÕES.

TOMADA DE CONTAS ESPECIAL (TCE)

Secretaria de Controle Externo de Tomada de Contas Especial (SecexTCE).

Aprecia-se nesta oportunidade Tomada de Contas Especial (TCE) instaurada pelo Ministério do Meio Ambiente (MMA) em desfavor de Ângelo Fabiam Duarte Thomas, prefeito do município de Giruá - RS entre 2009 e 2016, em razão da impugnação total das despesas do Convênio MMA/FNMA 010/2010 (Siconv 751071) , celebrado por aquele órgão e pelo Fundo Nacional do Meio Ambiente (FNMA) com o referido ente federado, cujo objeto era promover a recuperação ambiental dos rios Giruazinho e Santo Cristo, visando à melhoria ambiental e da qualidade de vida da população.
2.	Com vigência entre 27/12/2010 e 29/6/2012, o convênio previa a aplicação de R$ 264.939,65 para a execução do objeto, dos quais R$ 254.943,65 seriam repassados pelo concedente e R$ 9.996,00 corresponderiam à contrapartida. Os recursos federais foram transferidos em 4 parcelas, mediante as ordens bancárias 2010OB800176, 177, 178 e 179, nos valores de, respectivamente, R$ 58.252,80, R$ 77.005,90, R$ 52.456,95, e R$ 67.228,00, emitidas em 30/12/2010. Os recursos foram creditados na conta específica em 4/1/2011 (Peça 3, p. 152) .
3.	O Sr. Ângelo Fabiam Duarte Thomas, ex-prefeito arrolado como responsável nesta TCE, foi inicialmente citado por este Tribunal, mediante o Ofício 1559/2015-TCU/SECEX-RS, datado de 9/12/2015 (Peça 12) , e apresentou alegações de defesa, porém em nome do Município (Peça 14) .
4.	Referidas alegações de defesa foram analisadas pela então Secex-RS, por meio da instrução acostada à Peça 23, quando concluiu que a avença foi realizada parcialmente, conforme quadro constante da Nota Técnica 159/2013 (Peça 5, p. 100) , reproduzido no item 44 da instrução à Peça 116, que apresenta um débito de R$ 137.101,87.
5.	Assim sendo, foi proposto pela unidade técnica, naquela oportunidade, rejeitar parcialmente as alegações de defesa e fixar novo e improrrogável prazo de 15 (quinze) dias, a contar da notificação, para que o responsável efetuasse e comprovasse, perante este Tribunal, o recolhimento da quantia aos cofres do FNM, atualizada monetariamente a partir das datas indicadas até a data do efetivo recolhimento, na forma prevista na legislação em vigor, que representaria um débito de R$ 9.366,34, atualizado até 8/3/2016.
6.	A unidade técnica, a partir dos elementos e da afirmação do responsável de que o objeto foi executado, apesar de algumas etapas não terem sido cumpridas, considerou haver elementos para reconhecer a sua boa-fé. Propôs rejeitar parcialmente as alegações de defesa do Sr. Ângelo Fabiam Duarte Thomas, fixando-lhe novo e improrrogável prazo para recolhimento da importância devida, cujo valor atualizado até 8/3/2016 era de R$ 9.366,34 (Peça 23) .
7.	O Ministério Público junto a este Tribunal (MPTCU) , em pronunciamento à Peça 26, divergiu da Unidade Técnica quanto à análise da etapa 1.1 - Plantio de espécies nativas na encosta dos rios Giruazinho e Santo Cristo. Por conseguinte, naquela oportunidade, manifestou-se no sentido de que as contas do responsável fossem julgadas irregulares, com fundamento no art. 16, inciso III, alíneas b e c, da Lei 8.443/92, condenando-o ao recolhimento do débito indicado, R$ 223.137,37, abatendo-se o valor ressarcido de R$ 150.985,62, e aplicando-lhe a multa prevista no art. 57 do referido diploma legal.
8.	Entretanto, em razão da constatação de que a citação, embora dirigida ao Ângelo Fabiam Duarte Thoma, foi respondida pelo gestor, porém, em peça assinada por Junior Guimarães de Almeida, Assessor Jurídico da Prefeitura Municipal de Giruá, com procuração nos autos outorgada por aquele ente federado, por meio do Despacho de Peça 27, com o intuito de preservar a validade dos atos processuais praticados nestes autos e em homenagem aos princípios do contraditório e da ampla defesa, restituí os autos à então Secex-RS para que promovesse nova citação de Ângelo Fabiam Duarte Thomas e posterior exame de mérito desta Tomada de Contas Especial, esclarecendo ao prefeito que a sua responsabilização no presente processo de controle externo é de ordem pessoal.
9.	Em resposta à nova citação (Peça 29) , o responsável afirmou que, dos 10 itens do convênio, em apenas 4 havia divergências entre ele e o FNMA, que consistiam nas seguintes etapas: 1.1 - plantio de espécies nativas na encosta dos rios Giruazinho e Santo Cristo; 2.3 - elaboração de um vídeo sobre a realidade dos rios Santo Cristo e Giruazinho; 2.4 - realização de trilhas ecológicas orientadas visando sensibilizar e informar a comunidade sobre a importância dos ecossistemas; 2.7 - realização de encontros de formação/sensibilização e de avaliação com o público-alvo.
Em sua nova manifestação, a unidade técnica lembrou que a etapa 2.7 já havia sido considerada concluída pela análise constante na instrução à Peça 23, restando a discussão trazida nas alegações do responsável acerca, somente, das etapas 1.1, 2.3 e 2.4 (Peça 116, p. 7) .
Assim, após analisar a documentação encaminhada pelo responsável, a então Secex-RS acolheu apenas as justificativas referentes à etapa 2.4, que considerou cumprida, mantendo, quanto às demais, o mesmo entendimento da instrução anterior e, ao final, a mesma proposta, apenas reduzindo do débito anterior a quantia de R$ 916,87, correspondente à referida etapa (vide quadro no item 44, Peça 116) .
Como visto na instrução à Peça 116, a unidade técnica registrou que o Sr. Ângelo Fabiam Thomas alegou que um total de 180.000 mudas de árvores foi adquirido da empresa vencedora do processo licitatório e entregue à Prefeitura, e que, efetivamente, nasce, vinga, fortalece e prospera apenas uma em cada 5 a 7 mudas plantadas. Como o município de Giruá foi acometido por uma severa seca à época do plantio, milhares de espécies plantadas não se desenvolveram ou morreram. Apesar disso, afirmou que as áreas reflorestadas obtiveram cobertura vegetal satisfatória a partir da própria plantação de mudas e do desenvolvimento de vegetação natural espontânea. Para comprovar suas alegações, acostou laudos técnicos (peças 107 e 108) , os quais já foram analisados em instrução anterior neste processo e, ainda, acrescentou que o Município aplicou todo o recurso previsto para o item de aquisição de mudas, na forma prevista no convênio, tendo sido efetivo no cumprimento do objeto, pois contribuiu para a recuperação das nascentes dos Rio Giruazinho e Santo Cristo.
A então Secex-RS não acolheu os argumentos por entender que, objetivamente, a meta desta etapa do convênio era o plantio de uma quantidade determinada de mudas, o que, de fato, não aconteceu, apesar da alegação que as áreas definidas no plano de trabalho obtiveram cobertura vegetal satisfatória. Assim, manteve a análise discorrida nos parágrafos de 13 a 20, da Peça 23, ou seja, apurou-se o débito com base na diferença entre a quantidade proposta no plano de trabalho e a efetivamente executada.
Acerca da etapa 2.3, o ex-prefeito faz referência ao vídeo produzido no âmbito do convênio, porém a unidade técnica defendeu que tal elemento não se encontra acostado ao processo, contrariamente ao alegado em suas justificativas (Peça 38, p. 21) . Dessa forma, uma vez que não há como ser efetivada avaliação acerca do alcance finalístico ou da qualidade técnica desse material audiovisual, acompanhou os pareceres do FNMA, os quais consideraram a etapa não cumprida.
Relativamente à etapa 2.4, registrou que o responsável juntou os documentos constantes da Peça 113, entre os quais se destacam as declarações da bióloga Scheila Graziela Rigotti - CRB 28614-03D (Peça 114) , sócia-administradora da empresa A C Consultoria Ltda. (CNPJ 09.400.691/0001-95) à época das assinaturas (Peça 115) , as quais atestam a realização das 24 (vinte e quatro) trilhas previstas no plano de trabalho do convênio. Concluiu, no entanto, que não foram encontrados, nos autos, elementos que pudessem contrapor a realização das trilhas. Assim, considerou cumprida esta etapa do convênio.
O Ministério Público junto a este Tribunal, examinando os documentos encaminhados em face da nova citação, acompanhou a análise da unidade técnica, de considerar executada a etapa 2.4.
Com relação aos demais aspectos tratados nos autos, entendeu que não foram apresentados elementos capazes de elidir as irregularidades apontadas na sua manifestação anterior. Dessa forma, ratificou a proposta formulada no parecer acostado à Peça 26, com a diminuição do débito em R$ 916,87, no sentido de que as contas do responsável sejam julgadas irregulares, condenando-o ao recolhimento do débito no valor R$ 222.220,50, considerando a data de 30/12/2010, abatendo-se o crédito de R$ 150.985,62, considerando a data de 10/04/2013, e aplicando-lhe a multa prevista no art. 57 do referido diploma legal.
Manifesto minha concordância com a essência da análise e proposta apresentadas pelo Ministério Público junto a este Tribunal, as quais incorporo entre as minhas razões de decidir neste processo, sem prejuízo das seguintes considerações.
19.	Com relação ao plantio das mudas, devo concordar com o Parquet quando assegura serem provas frágeis os laudos técnicos (Peça 15, p. 30-35) acostados pelo responsável para aceitar o plantio de 108.000 mudas.
20.	Como visto, a unidade acostou cópias desses laudos extraídas do Siconv às Peças 19/21. Foi acostado também relatório fotográfico à Peça 22. Entretanto, dois dos laudos técnicos foram emitidos um ano após o fim da vigência por funcionários da própria Prefeitura, ainda que legalmente inscritos em seus respectivos conselhos profissionais. Nos mesmos moldes que o MPTCU, entendo que os vínculos desses técnicos com o próprio convenente reduzem significativamente o valor probante de tais laudos. Concordo também que o laudo emitido por Michel Kochhann Lucas, técnico em agropecuária, muito embora expedido em 1/10/2012, é extremamente sucinto, desprovido de detalhes descritivos da etapa executada. Há que ser considerado, ainda, que os laudos técnicos apresentados não estão acompanhados das respectivas Anotações de Responsabilidade Técnica (ART) , conforme informado no item 17 da instrução à Peça 23. Faltam mapas ou imagens georreferenciadas capazes de comprovar a localização das áreas plantadas. Assim, concordo com o MPTCU que tal documento é de reduzido valor probatório.
21.	Além disso, há o registro de que a execução do objeto que foi atestada se deu, em sua maior parte, fora da vigência da avença e há documentação demonstrando plantios ainda posteriores. 
22.	Tais informações, constantes da Nota Técnica 159/2013, de 3/12/2013, segundo noticia o Parquet, foram levadas ao conhecimento do responsável, que não as contestou (Peça 5, p 78-80, 88-89, 100, 118-119 e 124-125) .
23.	Com relação à estruturação de um viveiro de mudas nativas, acompanho o entendimento do MPTCU, conforme consta da Nota Técnica 159/2013 (Peça 5, p. 101) , ou seja, durante a monitoria realizada pelo FNMA, entre 18 e 21/6/12, verificou-se apenas a demarcação do espaço em que seria implantado o viveiro. Assim, considerando que a execução da etapa só ocorreu ao final da vigência do convênio, é conclusão lógica que não foi utilizada para o cumprimento do objetivo de qualificação do projeto e reposição das mudas a serem plantadas durante o período de execução.
24.	No que tange à impressão de folder de divulgação do lançamento do projeto e impressão de cartilha de divulgação dos resultados do projeto e elaboração de um vídeo sobre a realidade dos rios Santo Cristo e Giruazinho, esses itens, de fato, não foram cumpridos. O Relatório de Cumprimento de Objeto registrou que estas duas etapas não foram executadas em razão de o contrato administrativo não ter saído em tempo ágil para a elaboração e publicação dos materiais.
25.	Quanto à elaboração de um vídeo sobre a realidade dos rios Santo Cristo e Giruazinho, mais uma vez não há como ser aceito como executado. Segundo informações constantes do processo, o material produzido não estava de acordo com o projeto. Nesse sentido, acompanho o entendimento da unidade técnica, no sentido de que, como não há como ser realizada avaliação acerca do alcance finalístico ou da qualidade técnica do material audiovisual, deve-se acompanhar os pareceres do FNMA, os quais consideraram a etapa não cumprida, devendo a despesa ser glosada.
26.	Já, com relação à realização de trilhas ecológicas orientadas visando a sensibilizar e a informar a comunidade sobre a importância dos ecossistemas, como não foram encontrados, nos autos, elementos que pudessem contrapor esta prática, pode-se considerar cumprida esta etapa do convênio, devendo-se abater no débito o valor correspondente (R$ 2.445,00) .
27.	No que se refere à apresentação de peças teatrais com a finalidade de sensibilizar ambientalmente a comunidade, bem como a realização de oficinas de reaproveitamento de materiais recicláveis, o MPTCU cita registro constante em Nota Técnica de que as oficinas ocorreram no período entre 8 e 26/6/2012, sendo que as duas atividades foram previstas para ocorrerem ao longo de 10 meses de projeto, com a finalidade de sensibilização da comunidade para a consciência ambiental.
28.	Menciona também que declarações apresentadas pela Prefeitura de Giruá ao órgão repassador apontam que os encontros de formação/sensibilização aconteceram nas seguintes datas: 28/1/11, 7/5/12, 4, 5, 6, 12, 20, 21 (dois eventos) , 22, 25 e 26/6/12. Registra que, como a atividade foi proposta visando ao desenvolvimento de um trabalho de conscientização ambiental e social com agricultores ribeirinhos e moradores do entorno das nascentes, a ser realizado ao longo de todo o período de vigência do convênio, e que, além do processo de formação, seriam assegurados momentos em que as pessoas envolvidas poderiam avaliar o andamento do projeto e sugerir alterações, seria impossível atestar o cumprimento do objetivo de acompanhamento e monitoramento do projeto, uma vez que todos os encontros ocorreram já no último mês de vigência do convênio, concomitantemente com as demais ações.
29.	Concordo com o MPTCU, quando não acolhe como executadas essas etapas, uma vez que, mesmo que executadas, não se prestaram ao cumprimento do objetivo.
30.	Por fim, não foi considerada como cumprida a etapa de cercamento da área da nascente do Rio Giruazinho.
31.	Ante os argumentos apresentados, acompanho o entendimento do MPTCU de que remanesce o débito composto pelas parcelas demonstradas, a seguir, incluindo entre os valores considerados como crédito, a parcela de R$ 2.445,00, referente à etapa 2.4, considerada como cumprida:
	DATA
	VALOR (R$) 
	DÉBITO/CRÉDITO

	30/12/2010
	58.252,80
	DÉBITO

	30/12/2010
	77.005,90
	DÉBITO

	30/12/2010
	52.456,95
	DÉBITO

	30/12/2010
	67.228,00
	DÉBITO

	30/12/2010
	2.445,00
	CRÉDITO

	10/04/2013
	150.985,62
	CRÉDITO

32.	Entendo, ainda, que não há como reconhecer a boa-fé do responsável. Não tem como ser aceito o argumento de que algumas das etapas previstas no projeto não foram cumpridas, mas, mesmo assim, o objeto do convênio foi alcançado (Peça 15, p. 12) . Conforme bem registrou o MPTCU, o responsável teve 18 (dezoito) meses para executar o objeto e somente o iniciou no último mês de vigência da avença. Além disso, restou comprovado que pelo menos 40% (quarenta por cento) do objeto não foi executado. Há registro de afirmação do responsável que o objeto estava em plena execução (Peça 3, p. 140) , na correspondência ao concedente, datada de 19/9/2011, em que solicita a prorrogação da vigência do convênio, sendo que, de acordo com técnico do FNMA, em monitoria de junho/2012, foi constatado o plantio de apenas 4.000 mudas. Ante esse comportamento do responsável, entendo que não há como reconhecer a boa-fé.
33.	Presente, portanto, todos os elementos necessários para o julgamento, desde logo, das contas do Sr. Ângelo Fabiam Duarte Thomas, com a condenação em débito, pelo valor apurado no processo a ser colhido aos cofres do Fundo Nacional do Meio Ambiente (FNMA) .
34.	Considero, ainda, apropriada a aplicação da multa prevista nos arts. 19, caput, in fine, e 57 da Lei 8.443/1992, cujo valor, em face do montante atualizado do débito, fixo em R$ 20.000,00 (vinte mil reais) .
35.	Entendo adequado, também, autorizar antecipadamente, caso venha a ser solicitado, o pagamento das dívidas em até 36 (trinta e seis) parcelas mensais sucessivas, a primeira a vencer em 15 (quinze) dias após a notificação e as demais a cada 30 (trinta) dias, com a incidência dos devidos encargos legais sobre cada uma delas e com o alerta de que a falta de comprovação de recolhimento de qualquer parcela acarretará vencimento antecipado do saldo devedor.
36.	Por fim, deve ser remetida cópia dos autos ao Procurador-Chefe da Procuradoria da República no Estado do Rio Grande do Sul, nos termos do § 3º do art. 16 da Lei 8.443/1992 c/c o § 7º do art. 209 do Regimento Interno do TCU, para adoção das medidas que entender cabíveis, em vista da possibilidade de desvio dos recursos.
	Ante o exposto, VOTO por que o Tribunal aprove o Acórdão que ora submeto à apreciação da Segunda Câmara.
TCU, Sala das Sessões Ministro Luciano Brandão Alves de Souza, em 18 de junho de 2019.
AROLDO CEDRAZ 
Relator